---
title: "GES 2025-2026, Vaja4.2: Hibridizacija volk - pes v Dinaridih"
author: "Tomaz Skrbinsek"
date: "November 2025"
output: html_notebook
editor_options: 
  chunk_output_type: inline
---

## Opis vaje
V vaji bomo raziskali hibridizacijo med domaÄŤimi psi in volkovi. KriĹľanje ali hibridizacija je resen varstveni problem, saj lahko "udomaÄŤeni geni" preplavijo divjo populacijo.

Imamo podatke volkov in psov iz Dinaridov v Sloveniji in na HrvaĹˇkem.

Najprej naloĹľimo podatke.

```{r GetData}
RawData = read.table("WolfGenotypesSloHr_Dec2014.txt",sep="\t",header=T, stringsAsFactors = T)
library(adegenet)
```

Naredimo 'genind' objekt. Ker v njem niso samo volkovi, ga bomo imenovali 'canids' (kanidi). 
Tokrat sami.

Genind objektu damo ime `canids`. Genotipe v genotipe, ime osebka v parameter ind.names. Metapodatke v @other.

```{r MakeGenind}
canids=df2genind(____,sep=____,ind.names=RawData$AnimalID)
canids@other=______________
```

V stolpcu `$pop` v 'surovih' podatkih je informacija o pripadnosti populaciji. Pospravite jo v predalÄŤek `pop` objekta `canids`, ki ste ga pravkar naredili.

```{r}
pop(canids)=_____________

```


Kot obiÄŤajno najprej malo raziĹˇÄŤemo podatke. Naredite tudi povzetek objekta s standardno R funkcijo.

```{r FirstExploration}
#Tvoja koda tukaj

```

## Preprosta PCA

Problem hibridizacije je pravzaprav problem genetske strukture. Lahko si hibridizacijo med dvema vrstama predstavljamo kot meĹˇanje dveh dolgo loÄŤenih populacij.

Gremo najprej narediti preprosto PCA, da vidimo, ali opazimo kakĹˇne vzorce.

PCA ne mara manjkajoÄŤih podatkov... gremo to najprej.

```{r PCA_MissingData}
#Imamo kaj manjkajoÄŤih podatkov?
sum(is.na(canids$tab))

#Ni tako slabo, ampak preveÄŤ. Postavimo manjkajoÄŤe podatke na povpreÄŤje, da ne bodo vplivali na PCA in da zaradi posameznega manjkajoÄŤega markerja ne izgubimo celih osebkov.
X=scaleGen(canids,NA.method="mean")
```

Naredimo  PCA in poglejmo lastne vrednosti (eigenvalues).

```{r PCA_PCA1}
pca1 <- dudi.pca(X,cent=FALSE,scale=FALSE, scannf=FALSE, nf=2) 
par(mfrow=c(1,1)) #scree plot
barplot(pca1$eig[1:50],main="Eigenvalues", col=heat.colors(50))
```

Prva komponenta je moÄŤno informativna, morda tudi druga. NariĹˇimo.

Objekt `pca1` je rezultat naĹˇe PCA, v predalÄŤku `$li` so shranjeni podatki po osnovnih komponentah.

NariĹˇi razporeditev vzorcev po prvih dveh osnovnih komponentah (funkcija: `s.label()`)

```{r}
s.label(__________)
```


Zdaj pa nariĹˇi Ĺˇe komponente, vzorce organizirane po populacijah. Funkcija `s.class()`, v parameter `fac` daj populacijo vzorca. Accessor funkcija za dobiti to iz genind objekta je `pop()` 

```{r PCA_Plot1}
s.class(..., fac=...)
```

Ok, oÄŤitno nam nekaj vzorcev nagaja. Ĺ˝ivalskega vrta in Ĺˇakalov resniÄŤno ne potrebujemo. Odstranimo.

```{r PCA_RemoveNonTarget}
wolfdog=canids[pop(canids) %in% c("Dinaric","Dogs")]
wolfdog@other$Region=droplevels(wolfdog@other$Region)
wolfdog@other = as.data.frame(wolfdog@other)
```

Zdaj pa PCA brez Ĺˇakalov in Ĺľivalskega vrta.

```{r PCA_PCA2, warning=F}
X=scaleGen(wolfdog,NA.method="mean")
pca1 <- dudi.pca(X,cent=FALSE,scale=FALSE, scannf=FALSE, nf=2) 
barplot(pca1$eig[1:50],main="Eigenvalues", col=heat.colors(50))
```

Mnogo bolj jasno. 

Ponovno nariĹˇiti s.label in s.class grafa. S parametrom `clabel` lahko v funkciji s.class doloÄŤite velikost napisa za grupo (npr: clabel = 0.7)

```{r PCA_Plot2}
s.label(pca1$li)
s.class(pca1$li, pop(wolfdog),clabel=0.7,col=1:2) #po populaciji

```

Vidimo, da so volkovi in psi jasno loÄŤeni, ampak da imamo pri volkovih "hribÄŤek". 

NariĹˇite Ĺˇe en s.class graf. V stolpcu `$Region` metapodatkov imate obmoÄŤje, od koder Ĺľival prihaja. Poskusite to opredeliti v `fac` parameter funkcije s.class(). ÄŚe opredelite Ĺˇe parameter `col`, lahko vsako skupino drugaÄŤe pobarvamo. col = 1:15 bi moralo biti dovolj.

```{r}
s.class(..., fac=..., col=..., clabel = ...)
```


Pri Dalmaciji vidimo "trebuh", ki gleda proti psom. To pridemo do meje tega, kar lahko naredimo s PCA. Za nadaljevanje potrebujemo moÄŤnejĹˇe orodje.


# Analiza v programu STRUCTURE

STRUCTURE je Ĺľe malo v letih, je pa 'zlati standard' pri analizi genetske strukture. Uporablja Bayesovsko gruÄŤanje genetskih podatkov in je koristen za zaznavanje populacijskih struktur, lahko ga pa uporabljamo tudi za zaznavanje hibridizacije in genetskega pretoka.

Spletna stran:
http://pritchardlab.stanford.edu/structure.html

## Spravimo podatke v STRUCTURE

Najprej potrebujemo nekaj doma peÄŤenih funkcij, da spravimo podatke iz R-a v Structure. Format, ki ga uporablja STRUCTURE je preprost, z nekaj truda bi to lahko naredili tudi v Excelu (pa nimamo ÄŤasa).

```{r LoadCustomFunctions}
source(".\\Functions_WolfHybridizationStructure.R")
```

Izvozimo podatke za STRUCTURE analizo. 

```{r ExportForStructure}
strLegendWolfDog=writeStructure(wolfdog,wolfdog@other$Region,".\\WolfDogStructure.txt")
```

Zdaj pa minimalizirajmo R... nadaljujemo v STRUCTURE, pridemo nazaj z rezultati.


## Analizirajmo STRUCTURE rezultate.

Prebrali bomo preÄŤiĹˇÄŤene Structure rezultate za K=2 (volk / pes) nazaj v R. Naredili smo 10 iteracij v MCMC in sestavili rezultate z CLUMPP permutacijskim algoritmom (preko CLUMPAK orodja na Internetu). CLUMPAK rezultati so preÄŤiĹˇÄŤeni in stolpce s q-vrednostmi (verjetnost pripadanja gruÄŤi (cluster-u)) smo imenovali pWolf in pDog (verjetnosti, ki se seĹˇtejeta v 1).

```{r ReadWolfDogStructure}
strWolves=read.table(".\\strResultsWolfDog.txt",sep="\t",header=T)
```

NariĹˇimo, kako so razporejeni volkovi in psi. Najprej bomo vkljuÄŤili stolpec pWolf v 'genind' objekt z ostalimi podatki.

```{r PlotWolfDog}
library(ggplot2)

#vkljuÄŤimo pWolf podatke v wolfdog 'genind' objekt.
wolfdog@other=cbind(other(wolfdog),pWolf=strWolves$pWolf)

#nariĹˇimo verjetnosti, da je osebek volk ali pes.
qplot(y=pWolf,x=Pop,data=other(wolfdog),geom="boxplot")+theme_bw()+geom_point()+coord_flip()

#nariĹˇimo po regijah
qplot(Region, pWolf, data=other(wolfdog),geom="boxplot")+coord_flip()+geom_point()+theme_bw()
```

Vidimo, da je nekaj sumljivih osebkov, zlasti v Dalmaciji. Na Ĺľalost pa ne vemo, kje je meja, da lahko osebku reÄŤemo 'kriĹľanec'.

Lahko poĹľenemo simulacijo kriĹľanja v programu 'Hybrid Lab', potem pa analiziramo genotipe simuliranih kriĹľancev v 'STRUCTURE' in pogledamo, kakĹˇne q vrednosti lahko priÄŤakujemo pri posamezni stopnji kriĹľanja. 

Na hitro izlet v 'Hybrid Lab', potem pa nazaj v R. :)

Uvozimo rezultate simulacij in jih malo organiziramo:

```{r}
strSimulation=read.table(".\\strResultsHybridLab.txt",sep="\t",header=T)
strSimulation$Pop = as.factor(strSimulation$Pop) #spremenimo "Pop" (populacija) v vektor
levels(strSimulation$Pop) #roÄŤno povemo kaj je katera kategorija
levels(strSimulation$Pop)=c("Wolf","Dog","F1","F2","WolfBx","DogBx")
head(strSimulation)
```

Zdaj pa vkljuÄŤimo dejanske podatke.

```{r}
DinaricMetadata = wolfdog@other[wolfdog@other$Pop == "Dinaric", ]

hybridization_all = rbind(strSimulation[,1:2],
                          data.frame(Pop=DinaricMetadata$Pop,
                                     pWolf=DinaricMetadata$pWolf))

p=qplot(y=pWolf,x=Pop,data=hybridization_all,geom="boxplot")+
  theme_bw()+geom_point()+coord_flip()

p
```

KakĹˇne so minimalne in 95% vrednosti pWolf, da je osebek Ĺˇe vedno 'ÄŤisti' volk?

```{r}
#minimum za 'ÄŤiste' volkove.
min(hybridization_all[hybridization_all$Pop == "Wolf","pWolf"])

#95% za 'ÄŤiste' volkove.
quantile(hybridization_all[hybridization_all$Pop == "Wolf","pWolf"],0.05)

```


NariĹˇimo na graf - min(pWolf) in 95%(pWolf).

```{r}
p=p+geom_hline(yintercept=0.91,colour="red",linetype="dashed")+geom_hline(yintercept=0.935,colour="blue",linetype="dashed")
p
```

Dodajmo Ĺˇe maksimum vrednosti za 'ÄŤiste' pse...

```{r}
#nekaj statistik... ko osebek ni kriĹľanec
summary(strSimulation$pWolf[strSimulation$Pop=="Dog"])

#Bomo preprosti in bomo samo dodali maksimum.
p=p+geom_hline(yintercept=0.225,colour="red",linetype="dashed")
p
```

Zdaj vemo, kje lahko priÄŤakujemo kriĹľance. Gremo pogledat dinarske vzorce... kje prihaja do kriĹľanja?

```{r, warning=F}
p=qplot(y=pWolf,x=Region,data=DinaricMetadata,geom="boxplot")+theme_bw()+geom_point()+coord_flip()
p=p+geom_hline(yintercept=0.91,colour="red",linetype="dashed")+geom_hline(yintercept=0.9356,colour="blue",linetype="dashed")
p
p+ylim(0.5,1)
```

Torej... ali imamo problem s kriĹľanjem med volkom in psom? Kje?


# KONEC VAJE