---
title: "GES 2025-2026, Vaja4.2: Hibridizacija volk - pes v Dinaridih"
author: "Tomaz Skrbinsek"
date: "November 2025"
output: html_notebook
editor_options: 
  chunk_output_type: inline
---

##Opis vaje
V vaji bomo raziskali hibridizacijo med domačimi psi in volkovi. Križanje ali hibridizacije je resen varstveni problem, saj lahko "udomačeni geni" preplavijo divjo populacijo.

Podatki so od volkov in psov iz Dinaridov v Sloveniji in na Hrvaškem.

Najprej naložimo podatke.

```{r GetData}
RawData = read.table("../WolfGenotypesSloHr_Dec2014.txt",sep="\t",header=T, stringsAsFactors = T)
library(adegenet)
```

Naredimo 'genind' objekt. Ker v njem niso samo volkovi, ga bomo imenovli 'canids' (kanidi). 
```{r MakeGenind}
canids=df2genind(RawData[,21:54],sep=" ",ind.names=RawData$AnimalID)
canids@other=RawData[,c(1:2,5:20)]
pop(canids)=RawData$Pop
```

Kot običajno najprej raziščite podatke z 'accessorji'. Število osebkov, število lokusov, imena lokusov... nInd, nLoc, locNames. Naredite tudi povzetek objekta s klasično R funkcijo.

```{r FirstExploration}
nInd(canids) #Št. osebkov
nLoc(canids) #Št. lokusov
locNames(canids) #Imena lokusov
summary(canids)
```

##Preprosta PCA

Problem hibridizacije je pravzaprav problem genetske strukture. Lahko si hibridizacijo med dvema vrstama predstavljamo kot mešanje dveh dolgo ločenih populacij.

Gremo najprej narediti preprosto PCA, da vidimo, ali opazimo kakšne vzorce.

PCA ne mara manjkajočih podatkov... gremo to najprej.

```{r PCA_MissingData}
#Imamo kaj manjkajočih podatkov?
sum(is.na(canids$tab))

#Ni tako slabo, ampak preveč. Postavimo manjkajoče podatke na povprečje, da ne bodo vplivali na PCA in da zaradi posameznega manjkajočega markerja ne izgubimo celih osebkov.
X=scaleGen(canids,NA.method="mean")
```

Gremo narediti PCA in poglejmo lastne vrednosti (eigenvalues).

```{r PCA_PCA1}
pca1 <- dudi.pca(X,cent=FALSE,scale=FALSE, scannf=FALSE, nf=2) 
par(mfrow=c(1,1)) #scree plot
barplot(pca1$eig[1:50],main="Eigenvalues", col=heat.colors(50))
```

Prva komponenta je močno informativna, morda tudi druga. Narišimo.

```{r PCA_Plot1}
par(mfrow=c(1,2)) #To samo pomeni, da bomo narisali dva grafa enega ob drugem
s.label(pca1$li) #imena vzorcev
s.class(pca1$li[,2:1], pop(canids),clabel=0.7) #po populacijah
par(mfrow=c(1,1))
```

Ok, očitno nam nekaj vzorcev nagaja. Živalskega vrta in šakalov resnično ne potrebujemo.

```{r PCA_RemoveNonTarget}
wolfdog=canids[pop(canids) %in% c("Dinaric","Dogs")]
wolfdog@other$Region=droplevels(wolfdog@other$Region)
wolfdog@other = as.data.frame(wolfdog@other)
```

Zdaj pa PCA brez šakalov in živalskega vrta.

```{r PCA_PCA2, warning=F}
X=scaleGen(wolfdog,NA.method="mean")
pca1 <- dudi.pca(X,cent=FALSE,scale=FALSE, scannf=FALSE, nf=2) 
barplot(pca1$eig[1:50],main="Eigenvalues", col=heat.colors(50))
```

Mnogo bolj jasno. Narišimo.

```{r PCA_Plot2}
s.label(pca1$li)
s.class(pca1$li, pop(wolfdog),clabel=0.7,col=1:2) #po populaciji
s.class(pca1$li, other(wolfdog)$Region,clabel=0.7,col=1:15) #po regiji
```

Vidimo, da so volkovi in psi jasno ločeni, ampak da imamo "hribček" pri Dalmaciji, ki gleda proti psom. To pridemo do meje tega, kar lahko naredimo s PCA. Za nadaljevanje potrebujemo močnejše orodje.


#Analiza v programu STRUCTURE

STRUCTURE je že malo v letih, je pa 'zlati standard' pri analizi genetske strukture. Uporablja Bayesovsko gručanje genetskih podatkov in je koristen za zaznavanje populacijskih struktur, lahko ga pa uporabljamo tudi za zaznavanje hibridizacije in genetskega pretoka.

Spletna stran:
```
browseURL("http://pritchardlab.stanford.edu/structure.html")
```

##Spravimo podatke v STRUCTURE

Najprej potrebujemo nekaj doma pečenih funkcij, da spravimo podatke iz R-a v Structure. Format, ki ga uporablja STRUCTURE je preprost, z nekaj muke bi to lahko naredili tudi v Excelu (pa nimamo časa).

```{r LoadCustomFunctions}
source("..\\Functions_WolfHybridizationStructure.R")
```

Zdaj pa izvozimo podatke za STRUCTURE analizo. 

```{r ExportForStructure}
strLegendWolfDog=writeStructure(wolfdog,wolfdog@other$Region,".\\WolfDogStructure.txt")
```

Zdaj pa minimalizirajmo R... nadaljujemo v STRUCTURE, pridemo nazaj z rezultati.


##Analizirajmo STRUCTURE rezultate.

Prebrali bomo prečiščene Structure rezultate za K=2 (volk / pes) nazaj v R. Naredili smo 10 iteracij v MCMC in sestavili rezultate z CLUMPP permutacijskim algoritmom (preko CLUMPAK orodja na Internetu). CLUMPAK rezultati so prečiščeni in stolpce s q-vrednostmi (verjetnost pripadanja gruči (cluster-u)) smo imenovali pWolf in pDog (verjetnosti, ki se seštejeta v 1).

```{r ReadWolfDogStructure}
strWolves=read.table("..\\strResultsWolfDog.txt",sep="\t",header=T)
```

Narišimo, kako so razporejeni volkovi in psi. Najprej bomo vključili stolpec pWolf v 'genind' objekt z ostalimi podatki.

```{r PlotWolfDog}
library(ggplot2)

#vključimo pWolf podatke v wolfdog 'genind' objekt.
wolfdog@other=cbind(other(wolfdog),pWolf=strWolves$pWolf)

#narišimo verjetnosti, da je osebek volk ali pes.
qplot(y=pWolf,x=Pop,data=other(wolfdog),geom="boxplot")+theme_bw()+geom_point()+coord_flip()

#narišimo po regijah
qplot(Region, pWolf, data=other(wolfdog),geom="boxplot")+coord_flip()+geom_point()+theme_bw()
```

Vidimo, da je nekaj sumljivih osebkov, zlasti v Dalmaciji. Na žalost pa ne vemo, kje je meja, da lahko osebku rečemo 'križanec'.

Lahko poženemo simulacijo križanja v programu 'Hybrid Lab', potem pa analiziramo genotipe simuliranih križancev v 'STRUCTURE' in pogledamo, kakšne q vrednosti lahko pričakujemo pri posamezni stopnji križanja. 

Na hitro izlet v 'Hybrid Lab', potem pa nazaj v R. :)

Uvozimo rezultate simulacij in jih malo organiziramo:

```{r}
strSimulation=read.table(".\\strResultsHybridLab.txt",sep="\t",header=T)
strSimulation$Pop = as.factor(strSimulation$Pop) #spremenimo "Pop" (populacija) v vaktor
levels(strSimulation$Pop) #ročno povemo kaj je katera kategorija
levels(strSimulation$Pop)=c("Wolf","Dog","F1","F2","WolfBx","DogBx")
head(strSimulation)
```

Zdaj pa vključimo dejanske podatke.

```{r}
DinaricMetadata = wolfdog@other[wolfdog@other$Pop == "Dinaric", ]
hybridization_all = rbind(strSimulation[,1:2],data.frame(Pop=DinaricMetadata$Pop,pWolf=DinaricMetadata$pWolf))
p=qplot(y=pWolf,x=Pop,data=hybridization_all,geom="boxplot")+theme_bw()+geom_point()+coord_flip()
p
```

Kakšne so minimalne in 95% vrednosti pWolf, da je osebek še vedno 'čisti' volk?

```{r}
#minimum za 'čiste' volkove.
min(hybridization_all[hybridization_all$Pop == "Wolf","pWolf"])

#95% za 'čiste' volkove.
quantile(hybridization_all[hybridization_all$Pop == "Wolf","pWolf"],0.05)

```


Narišimo na graf - min(pWolf) in 95%(pWolf).

```{r}
p=p+geom_hline(yintercept=0.91,colour="red",linetype="dashed")+geom_hline(yintercept=0.935,colour="blue",linetype="dashed")
p
```

Dodajmo še maksimum vrednosti za 'čiste' pse...

```{r}
#nekaj statistik... ko osebek ni križanec
summary(strSimulation$pWolf[strSimulation$Pop=="Dog"])

#Bomo preprosti in bomo samo dodali maksimum.
p=p+geom_hline(yintercept=0.225,colour="red",linetype="dashed")
p
```

Zdaj vemo, kje lahko pričakujemo križance. Gremo pogledat dinarske vzorce... kje prihaja do križanja?

```{r, warning=F}
p=qplot(y=pWolf,x=Region,data=DinaricMetadata,geom="boxplot")+theme_bw()+geom_point()+coord_flip()
p=p+geom_hline(yintercept=0.91,colour="red",linetype="dashed")+geom_hline(yintercept=0.9356,colour="blue",linetype="dashed")
p
p+ylim(0.5,1)
```

Torej... ali imamo problem s križanjem med volkom in psom? Kje?


#KONEC VAJE