---
title: 'VAJA: SOKRVJE, GENETSKI ZDRS (INBREEDING, DRIFT), 1. del'
author: "Tomaž Skrbinšek, GES 2025-2026"
date: "20. oktober 2025"
output: html_notebook
---

## VAJA1: Simulacije genetskega zdrsa, padca heterozigotnosti in nabiranja sokrvja

Cilj vaje je skozi simulacije in na empiričnih primerih spoznati učinke sokrvja (inbreeding) in genetskega zdrsa.

Ta prvi "chunk" je za tiste, ki boste to poganjali doma. Samo umaknite tiste "lojtra" (#) znake in zaženite chunk, pa bo R poinstaliral knjižnice, ki jih potrebujete.

```{r InstalacijaPaketov}
#install.packages("ggplot2")
#install.packages("adegenet")
#install.packages("gridExtra")
#install.packages("pegas")
```


Samodejno se bodo naložili potrebni paketi in nekatere doma pečene funkcije (iz datoteke VajeInbreedingDrift_Funkcije.R)
```{r setup}
knitr::opts_chunk$set(
  echo = TRUE,
  message = FALSE,  # Disable messages
  warning = FALSE  # Disable warnings
  )

library(ggplot2)
library(adegenet)
library(gridExtra)
library(pegas)
source(".\\VajeInbreedingDrift_Funkcije.R", echo=F, encoding = "UTF-8")
```


Vzeli bomo bialelski selekcijsko nevtralen lokus z začetno frekvenco p=0.5 in simulirali genetski zdrs.
_t = število generacij, R = število simuliranih lokusov, Ne = efektivna velikost populacije_

Poglejmo prvi graf - 50 generacij, 20 lokusov, efektivna velikost populacije = 2000

```{r Drift1}
DriftGraf(t=50,R=20,Ne=2000)
```


### NALOGA A

Naredi simulacijo za Ne = 200. Še eno za Ne=20. Kaj se dogaja z alelnimi frekvencami, ko nižamo Ne? Kaj s fiksacijo alelov? Kaj to pomeni za hitrost genetskega zdrsa?

Lahko spreminjate število generacij in število lokusov.

NAMIG: POGLEJTE FUNKCIJO DriftGraf zgoraj.
Še en namig: R je "case-sensitive", pomeni da velike in male črke niso enake.

```{r A}
#TUKAJ VPIŠITE SVOJO KODO.





```


Simulirajmo še *padec heterozigotnosti in rast sokrvja*.
_t = število generacij, R = število simuliranih lokusov (tu vpliva na varianco!), Ne = efektivna velikost populacije_

Primer: 50 generacij, 1000 lokusov, efektivna velikost populacije = 20.

```{r HeterozigotnostInbreeding}
HFGraf(t=50,R=1000,Ne=20)
```

### NALOGA B
Pri koliko generacijah doseže inbreeding 0.2? _(namig: za lepšo sliko zmanjšaj število generacij, t)_

```{r B}
#TUKAJ VPIŠITE SVOJO KODO.





```

### NALOGA C
Katere so "čezpalčne" vrednosti za Ne za *viabilno populacijo*? 
Naredi simulacije za te vrednosti.

```{r C}
#TUKAJ VPIŠITE SVOJO KODO.





```


### NALOGA D
Poskušaj različne vrednosti. Kaj se dogaja z *genetsko pestrostjo*, ko pada Ne?
Kaj se dogaja s *faktorjem sokrvja*?

```{r D}
#TUKAJ VPIŠITE SVOJO KODO.





```


### NALOGA E
Prej smo simulirali genom (1000 lokusov). Poglejmo našo *zaznano* sokrvje in genetsko pestrost, ko zmanjšujemo število lokusov proti realnim vrednostim. Poskusi t=50 generacij, Ne=30, R=50 lokusov. Poskusi isto z 20 lokusi.

```{r E}
#TUKAJ VPIŠITE SVOJO KODO.





```


