---
title: 'GES 2025 - 2026, Vaja 4.1: Analiza sorodnosti in neposredno parjenje v sorodstvu'
date: "10. 11. 2025"
output: html_notebook
---

Cilj vaje je pogledati učinke sokrvja (inbreeding) in genetskega zdrsa.

Ta prvi "chunk" je za tiste, ki boste to poganjali doma. Samo umaknite tiste "lojtra" (#) znake in zaženite chunk, pa bo R poinstaliral knjižnice, ki jih potrebujete.

```{r InstalacijaPaketov}
#install.packages("SOLOMON") ne bo delalo, ker so paket nehali vzdrževati.
#Lahko ga ročno instalirate iz arhiva
#https://cran.r-project.org/web/packages/SOLOMON/index.html


# install.packages("APIS")
library(APIS)
```

```{r}
potomci = read.delim("MedvediUjetnistvo_Potomci2.txt")
row.names(potomci) = potomci$ID
potomci = potomci[,-1]
potomci = as.matrix(potomci)

matere = read.delim("MedvediUjetnistvo_PMatere.txt")
row.names(matere) = matere$ID
matere = matere[,-1]
matere= as.matrix(matere)

ocetje = read.delim("MedvediUjetnistvo_POcetje.txt")
row.names(ocetje) = ocetje$ID
ocetje = ocetje[,-1]
ocetje= as.matrix(ocetje)
```

```{r}
# Izračunamo rodovnike

result_excl <- APIS_2n(potomci, ocetje, matere, method = "exclusion")
```

##VAJA: Sorodnost in parjenje v sorodstvu pri medvedih v ujetništvu v Sloveniji
```{r}
rodovnik = result_excl$log_file
rodovnik

```


Gremo izrisat rodovnik! Kdo so starši medvedkov na Muti? 

Kaj pa medved na Nanosu?

Naloga: Izračunaj faktor sokrvja (inbreeding) medvedkov na Muti.

-------------------------------------
